臺灣高等法院刑事判決
110年度上易字第220號
上  訴  人  臺灣士林地方檢察署檢察官
被      告  吳秉珅




上列上訴人因被告違反毒品危害防制條例案件，不服臺灣士林地
方法院109年度易字第688號，中華民國109年12月10日第一審判
決（起訴案號：臺灣士林地方檢察署109年度毒偵字第809號），
提起上訴，本院判決如下：
    主  文
上訴駁回。
    理  由
一、公訴意旨略以：被告甲○○基於施用第二級毒品甲基安非他命
    之犯意，於民國109年4月30日凌晨1時許，在臺北市大同區
    臺北橋下公廁內，以將第二級毒品甲基安非他命置入玻璃球
    吸食器內以火燒烤後吸食煙氣之方式，施用第二級毒品甲基
    安非他命1次。嗣於同日凌晨1時40分許，因形跡可疑為警攔
    查而查獲，經其同意搜索而當場扣得第二級毒品甲基安非他
    命（驗前凈重0.0620公克、驗後餘重0.0618公克）1包及吸
    食器（含第二級毒品甲基安非他命成分，量微無法析離秤重
    ）1組，復經採尿送驗，檢驗結果呈安非他命及甲基安非他
    命陽性反應。因認被告涉犯毒品危害防制條例第10條第2項
    之施用第二級毒品罪嫌。
二、原判決意旨略以：被告前因施用毒品案件，經臺灣新北地方
    法院以105年度毒聲字第728號裁定送觀察、勒戒後，認無繼
    續施用毒品之傾向，於105年10月26日執行完畢釋放出所，
    並經臺灣新北地方檢察署105年度毒偵字第3773號、第7411
    號及第7541號不起訴處分確定，再無其他經觀察、勒戒、強
    制戒治或檢察官為附命緩起訴處分而完成戒癮療程之紀錄，
    是被告被訴於109年4月30日凌晨1時所為施用第二級毒品之
    犯行，距其最近1次觀察、勒戒執行完畢釋放日，顯然已逾3
    年，然檢察官未及審酌被告是否適合「觀察、勒戒或強制戒
    治」或給予「附命完成戒癮治療之緩起訴處分」之機會，法
    院亦無從替代檢察官為合義務性之裁量處遇，檢察官逕提起
    公訴，與法定起訴程序不合，應依刑事訴訟法第303條第1款
    、第307條之規定，不經言詞辯論，逕為不受理之判決。
三、上訴意旨略以：本案係於修正後毒品危害防制條例施行前提
    起公訴，並繫屬於原審法院，依毒品危害防制條例第35條之
    1之立法理由，縱原審認起訴程序違背規定，亦應逕為觀察
    、勒戒之裁定。且附命完成戒癮治療之緩起訴處分係檢察官
    於偵查中之職權，犯施用第一、二級毒品之罪者，檢察官於
    偵查中本即會裁量被告應以附命完成戒癮治療之緩起訴處分
    或提起公訴，檢察官既已選擇提起公訴，即代表檢察官於該
    案已就被告是否適合給予附命完成戒癮治療之緩起訴處分為
    裁量，原判決以無從替代檢察官為合義務性之裁量處遇而認
    起訴程序違背規定，逕而不適用毒品危害防制條例第35條之
    1規定，似誤解檢察官於偵查中之職權行使現況，並有判決
    違背法令之違誤云云。
四、按起訴之程式違背規定者，應諭知不受理之判決，並得不經
    言詞辯論為之，刑事訴訟法第303條第1款、第307條分別定
    有明文。而施用第一、二級毒品為犯罪行為，毒品危害防制
    條例第10條設有處罰規定。故施用第一、二級毒品者，本應
    科以刑罰。惟基於刑事政策，對合於一定條件之施用者，則
    依同條例第20條之規定，施以觀察、勒戒及強制戒治之保安
    處分。又民國109年1月15日修正公布、同年7月15日施行之
    毒品危害防制條例第20條第3項規定，犯第10條之罪於觀察
    、勒戒或強制戒治執行完畢釋放後，3年後始再犯者，不論
    其行為係在新法施行生效前或施行生效後所為（同條例第35
    條之1第1、2款參照），均應適用同條第1、2項（即應先觀
    察勒戒或強制戒治）之規定，其修法理由謂：施用毒品者具
    「病患性犯人」之特質，並參諸世界各國之醫療經驗及醫學
    界之共識，咸認施用毒品成癮者，其心癮甚難戒除，如觀察
    、勒戒或強制戒治執行完畢釋放後，3年後始再有施用第一
    級、第二級毒品之行為者，足見其有戒除毒癮之可能，宜再
    採以觀察、勒戒方式戒除其身癮及以強制戒治方式戒除其心
    癮之措施，為能放寬觀察、勒戒或強制戒治制度之適用時機
    ，以協助施用者戒除毒癮，爰修正第3項。同條例第23條第2
    項亦配合修正為「觀察、勒戒或強制戒治執行完畢釋放後，
     3年內再犯第10條之罪者，檢察官或少年法院（地方法院少
    年法庭）應依法追訴或裁定交付審理。」可知本次修法對於
    施用毒品者施以觀察勒戒、強制戒治，或依法追訴（或裁定
    交付審理）之適用範圍，係確立初犯為具「病患性犯人」之
    特質應先經一完整之醫療處置，3年內再犯者應依法追訴（
    或裁定交付審理），3年後再犯則裁定觀察勒戒，殆無疑義
    。但對於3犯以上距最近1次觀察勒戒或強制戒治執行完畢釋
    放後，逾3年者，究應適用同條例第20條第3項或第23條第2
    項處理，本次修法未明確規定，惟基於罪刑法定之明確性原
    則、法文之文義解釋，參諸觀察勒戒等治療處置，乃結合醫
    師、觀護人、社工心理諮商等不同領域之專業人員參與之保
    安處分措施，目的除在戒除施用毒品者身癮、心癮之措施外
    ，並企圖重新塑造生活紀律，改變其病態行為，與刑罰之執
    行並不相同，無法以刑罰補充或替代上開醫療處置之特性。
    從而，3犯以上如距最近1次觀察、勒戒或強制戒治執行完畢
    釋放後，已逾3年者，其間縱經判刑、執行，究與觀察勒戒
    或強制戒治已經完整之治療療程不同，無法補充或替代上開
    之醫療處置，均應再予觀察勒戒之機會，方為適法。是以毒
    品危害防制條例第20條第3項規定所謂「3年後再犯」，只要
    本次再犯（不論修正施行前、後）距最近1次觀察、勒戒或
    強制戒治執行完畢釋放，已逾3年者，即該當之，不因其間
    有無犯第10條之罪經起訴、判刑或執行而受影響（最高法院
    109年8月11日第3次刑事庭會議決議、109年度台上字第3240
    號判決意旨、109年度台上大字第3826號裁定意旨參照）。
    是依最高法院前開見解，行為人再施用毒品（含3犯以上）
    ，若距最近一次因施用毒品經上述保安處分執行完畢釋放後
    已逾3年者，應不具備訴追條件，檢察官如對再犯之行為提
    起公訴，其起訴之程序即屬違背法律規定，法院應依刑事訴
    訟法第303條第1款規定，為公訴不受理之判決。另毒品危害
    防制條例第24條第2項亦經修正為「前項緩起訴處分，經撤
    銷者，檢察官應繼續偵查或起訴」，惟因主管機關未定施行
    日期，而尚未施行。而參諸毒品危害防制條例本次修正，對
    於施用毒品者既強調「治療勝於處罰」、「醫療先於司法」
    之刑事政策，強化觀察、勒戒或強制戒治處分、命附條件緩
    起訴處遇措施與監禁刑罰間之交替運用，使之相互輔助補充
    ，剛柔並濟，力助施用毒品者重生。尤以新修正之毒品條例
    第24條之命附條件緩起訴處遇，係考慮施用毒品者之成癮性
    、施用動機或生活環境各有不同，修正前之本條僅列附命完
    成戒癮治療一途之處遇模式，對於例如偶然出於好奇施用，
    但家庭生活環境正常並無毒癮之施用者，若不分個案情節、
    無論有無醫療必要，一律施以戒癮治療，此種處遇模式顯然
    過於僵化而缺乏彈性，故除以往之「觀察、勒戒或強制戒治
    」及「附命完成戒癮治療緩起訴」雙軌制處遇外，更賦與檢
    察官得依個案情形，以刑事訴訟法第253條之2第1項第4至6
    款或第8款規定，給予施用毒品者義務勞務、繳納處分金、
    心理輔導、法治教育或其他預防再犯措施為附條件之緩起訴
    處分，俾使其能經由多元化之緩起訴處遇，能有效並適當戒
    除毒癮而徹底擺脫毒品危害。又機構外之命附條件緩起訴處
    遇相較於機構內之觀察、勒戒及強制戒治而言，前者乃結合
    醫師、觀護人、社工心理諮商等不同領域之專業人員參與之
    治療措施，目的除在戒除施用毒品者身癮、心癮外，並使其
    能經由於機構外之社會參與及接觸，重新塑造生活紀律，改
    變病態行為，以達治療「病患性犯人」之效果；相較於後者
    於勒戒處所、戒治處所內之觀察、勒戒或強制戒治而言，仍
    不失為監禁治療，且其管理人員均為監所矯正人員，各處所
    之資源多寡、專業人才比例又不盡相同，未能跳脫「收容」
    功能大於「戒治」之刑罰樣貌。縱為屢犯施用毒品罪之成癮
    慣犯，倘其本次再犯後已自行赴醫療機構為戒癮或替代治療
    ，並顯具成效，無論此次距最近1次觀察、勒戒或強制戒治
    執行完畢釋放是否已逾3年，於新修正毒品條例第24條尚未
    施行前，檢察官仍非不得視其個案情形為「附命完成戒癮治
    療緩起訴處分」，無庸逕向法院聲請觀察、勒戒甚而追訴處
    罰之必要，俾節省有用資源。準此，多方面之機構外處遇顯
    然優於機構內處遇。是在毒品未除罪化前，目前之刑事政策
    ，應先落實「除刑不除罪」之各項政策，以司法監督施用毒
    品者機構外之社區戒癮治療為主，機構內之戒癮治療為輔，
    只有不願參與社區治療或治療無效者，始以監禁為最後手段
    。從而，法院於解釋、適用本次毒品條例上開修正條文時，
    允宜遵循醫療專業及刑事政策，保障施用毒品者為病患性犯
    人之健康權，兼顧保護社會安全及恪遵正當法律程序，確保
    法治國公平法院之具體實現。
五、經查：
　㈠被告甲○○前於105年因施用毒品案件，經臺灣新北地方法院以
    105年度毒聲字第728號裁定送觀察、勒戒後，因認無繼續施
    用毒品之傾向，於105年10月26日執行完畢釋放，並經臺灣
    新北地方檢察署檢察官以105年度毒偵字第3773號、第7411
    號及第7541號為不起訴處分確定；又因詐欺等案件，經臺灣
    新北地方法院分別以106年度審簡字第444號、107年度審易
    字第744號判決處有期徒刑3月、3月、3月、3月確定，上開
    案件經臺灣新北地方法院以107年度聲字第2862號裁定應執
    行有期徒刑8月確定，於107年11月2日執行完畢。復於觀察
    、勒戒執行完畢釋放後5年內之108年間因3次施用毒品案件
    ，分別經臺灣臺北地方法院以109年度簡字第293號判決、臺
    灣新北地方法院以109年度簡字第873號判決、109年度簡字
    第1074號判決處有期徒刑2月、2月、4月確定，有本院被告
    前案紀錄表可查。因此，被告於109年4月30日再犯本案施用
    第二級毒品犯行，顯與其最近1次因施用毒品而經觀察、勒
    戒執行完畢釋放之105年10月26日相距已逾3年，依前述規定
    及說明，本案即應再予觀察、勒戒或強制戒治。檢察官前依
    修正前毒品危害防制條例規定提起公訴，起訴程序固未違背
    當時之規定，然原審依新修正之毒品危害防制條例規定，認
    本案已不得追訴，以起訴程序違背規定，諭知不受理判決，
    核其適用法律並無違誤，應予維持。
　㈡上訴意旨以，依毒品危害防制條例第35條之1之立法理由，縱
    原審認本案起訴程序違背規定，亦應逕為觀察、勒戒之裁定
    ，且原判決以無從替代檢察官為合義務性之裁量處遇而認起
    訴程序違背規定，逕不適用毒品危害防制條例第35條之1規
    定，似誤解檢察官於偵查中之職權行使現況云云。惟按修正
    後毒品危害防制條例第35條之1之立法理由固載明：「關於
    具體案件適用新舊法之說明如下：若該等案件於修正施行前
    已繫屬於法院或少年法院（地方法院少年法庭）者，為求程
    序之經濟，法院或少年法院（地方法院少年法庭）應依修正
    施行後之規定處理，即應依職權為觀察、勒戒或強制戒治之
    裁定。依修正施行後之規定，受觀察、勒戒人無繼續施用傾
    向者或強制戒治期滿後，應為不起訴處分或不付審理之裁定
    者，法院或少年法院（地方法院少年法庭）應為免刑之判決
    或不付審理之裁定」。惟法院於裁判時，首應依憑現行有效
    之法律，參酌法律規定之文義、目的、整體法律規範之體系
    為綜合判斷，尚非單憑立法理由說明為據，參酌毒品危害防
    制條例修法本旨及理由，施用毒品者第3犯（或第3犯以上）
    如距最近1次觀察、勒戒或強制戒治執行完畢釋放後已逾3年
    者，檢察官仍得本於立法者所賦予之裁量權，依職權裁量是
    否聲請法院裁定觀察、勒戒或為附命完成戒癮治療之緩起訴
    處分，則毒品危害防制條例第35條之1之立法理由認是類案
    件於修正施行前已繫屬於法院，法院應依職權裁定觀察、勒
    戒或強制戒治等旨，未將現行第24條第1項得為附命完成戒
    癮治療之緩起訴處分之情形納入；且立法理由中有關「為求
    程序之經濟」，尚難足認為逕命被告為觀察、勒戒或強制戒
    治等拘束人身自由之保安處分之正當基礎，致使檢察官未及
    審酌、行使前揭裁量權，剝奪被告可能受為附命完成戒癮治
    療之緩起訴處分等非拘束人身自由處分之可能性，與同條例
    第20條、第23條之修正意旨及同條例第24條之立法本旨是否
    相合，尚非無疑。是以，本案起訴之程序既屬違背法律規定
    ，且對被告權益影響重大，法院自不宜依據毒品危害防制條
    例第35條之1之立法理由，逕依職權為觀察、勒戒或強制戒
    治之裁定。上訴意旨指摘原審誤解檢察官於偵查中之職權行
    使現況，且應依毒品危害防制條例第35條之1逕為觀察、勒
    戒之裁定云云，實難憑採。
　㈢至上訴意旨另主張，附命完成戒癮治療之緩起訴處分係檢察
    官於偵查中之職權，檢察官於偵查中本即會裁量被告應以附
    命完成戒癮治療之緩起訴處分或提起公訴，本案既提起公訴
    ，即代表檢察官已就被告是否適合緩起訴處分為裁量，有判
    決違背法令之違誤云云。惟被告於109年4月30日凌晨1時許
    為本案施用毒品犯行，檢察官於109年6月8日起訴，並於109
    年7月7日繫屬於原審法院，有臺灣士林地方檢察署109年7月
    7日士檢家安109毒偵809字第1099030010號函上收狀章戳之
    印文日期可查（見審易字卷第5頁），嗣修正後毒品危害防
    制條例第20條第3項、第23條第2項及增訂同條例第35條之1
    過渡規定，均於109年7月15日施行。檢察官前依修正前毒品
    危害防制條例規定提起公訴，起訴程序固未違背當時之規定
    ，惟依毒品危害防制條例第35條之1規定，本案於審理中，
    即應適用毒品危害防制條例修正施行後之規定處理，而檢察
    官於起訴前確未及審酌有無對被告附命完成戒癮治療之緩起
    訴處分之可能，剝奪被告可能受為附命完成戒癮治療之緩起
    訴處分等非拘束人身自由處分之可能性，原審以本案欠缺訴
    訟條件，且檢察官未及審酌上開裁量權，並無違誤。是上訴
    意旨此部分之指摘，亦非可採。
　㈣綜上所述，原審以本案起訴之程序違背規定，依刑事訴訟法
    第303條第1款、第307條之規定諭知公訴不受理之判決，且
    不經言詞辯論為之，於法核無不合。檢察官提起上訴，指摘
    原判決違誤，為無理由，應予駁回，並不經言詞辯論為之。
     
據上論斷，應依刑事訴訟法第368條、第372條，判決如主文。
中　　華　　民　　國　　110 　年　　2 　　月　　2 　　日
                  刑事第八庭  審判長法　官 陳世宗
　　　　　　　                      法　官 呂寧莉
　　　　　　　　　                  法　官 周明鴻
以上正本證明與原本無異。
不得上訴。
                                    書記官 謝雪紅
中　　華　　民　　國　　110 　年　　2 　　月　　2 　　日